【裁判字號】    99,抗,535
【裁判日期】    990419
【裁判案由】    給付保險金
【裁判全文】
臺灣高等法院民事裁定                   99年度抗字第535號
抗  告  人  乙○○
            甲○○
上列抗告人因與相對人新光人壽保險股份有限公司間給付保險金
事件，對於中華民國99年3月16日臺灣臺北地方法院98年度審保
險字第33號所為裁定提起抗告，本院裁定如下：
    主  文
原裁定廢棄。
    理  由
一、按訴訟之全部或一部，法院認為無管轄權者，依原告聲請或
    依職權以裁定移送於其管轄法院，民事訴訟法第28條第 1項
    定有明文；又當事人得以合意定第一審管轄法院，但以關於
    由一定法律關係而生之訴訟為限；又前項合意，應以文書證
    之，亦為同法第24條第1項、第2項所明定。又當事人既以合
    意另定管轄法院，解釋上應認為當然有排他之意，故除合意
    之書面或證明合意之文書，明示法定管轄法院仍有管轄權者
    外，應解為排他的合意管轄。又依一定之事實，足認以久住
    之意思，住於一定之地域者，即為設定其住所於該地，為民
    法第20條第 1項所明定，是我國民法關於住所之設定，兼採
    主觀主義及客觀主義之精神，必須主觀上有久住一定區域之
    意思，客觀上有住於一定區域之事實，該一定之區域始為住
    所，故住所並不以登記為要件，戶籍登記之處所固得資為推
    定住所之依據，惟倘有客觀之事證，足認當事人已久無居住
    該原登記戶籍之地域，並已變更意思以其他地域為住所者，
    即不得僅憑原戶籍登記之資料，一律解為其住所（最高法院
    97年度台抗字第118號裁定參照）。
二、本件抗告人在原法院起訴請求相對人給付保險金，依抗告人
    乙○○與相對人間所簽訂系爭保險單條款第32條前段約定：
    「因本契約涉訟者，同意以要保人住所地地方法院為第一審
    管轄法院…」（見原法院卷12頁），即係當事人定第一審管
    轄法院之合意，既未明白約定法定管轄法院仍有管轄權，應
    屬排他的合意管轄。又上開合意管轄之約定，雖係由法人之
    相對人，依其預定用於同類契約之條款而成立，惟其考量要
    保人之便利，約定以要保人住所地地方法院為第一審管轄法
    院，並無民事訴訟法第28條第2項所規定顯失公平之情形，
    是抗告意旨略以：本件應類推適用民法第28條第2項之規定
    ，而以相對人事務所所在地法院即原法院為第一審管轄法院
    云云，固屬無據。惟查，本件要保人即抗告人乙○○之住所
    地究在何處，應依其主觀意思及客觀居住之事實認定之。雖
    抗告人乙○○於系爭要保書上所記載之住所為「台東市○○
    路○段171巷125弄5號」（見原法院卷第6頁），且其戶籍亦
    設於同址（見原法院卷24頁）；惟依起訴狀所載，抗告人乙
    ○○之住所地為桃園縣桃園市○○街48號1樓（見原法院卷
    第3頁），則其是否已將住所遷移至桃園縣，非無疑問，乃
    原法院未經查明，遽依上開要保書之記載及戶籍登記資料，
    裁定將本件移送臺灣臺東地方法院，尚嫌速斷。抗告意旨執
    此指摘原裁定不當，聲明廢棄，非無理由，爰將原裁定廢棄
    ，發回原法院更為適法之裁定。
三、據上論結，本件抗告為有理由，依民事訴訟法第492條，裁
    定如主文。
中    華    民    國    99    年    4     月    19    日
                    民事第六庭
                        審判長法  官  林鄉誠
                              法  官  張  蘭
                              法  官  梁玉芬
正本係照原本作成。
不得再抗告。
中    華    民    國    99    年    4     月    21    日
                              書記官  常淑慧

司法院資訊處製作；財團法人民間司法改革基金會備份。
